【裁判字號】    98,訴,38
【裁判日期】    990119
【裁判案由】    返還土地
【裁判全文】
臺灣屏東地方法院民事判決                98年度訴字第38號
原      告  辛○○
被      告  庚○○
訴訟代理人  蔡進清律師
上列當事人間請求返還土地事件，本院於民國99年1 月5 日言詞
辯論終結，判決如下：
    主      文
被告應將坐落屏東縣車城鄉○○○段二九八、二九九地號土地如
附圖所示編號A 、B 、C 、D 、E 、F 、G 及I 部分面積共五八
五‧一平方公尺上之地上物除去，並將土地返還原告。
訴訟費用由被告負擔。
本判決得假執行；但被告如於執行標的物交付前以新台幣壹拾玖
萬仟零捌拾元為原告預供擔保，得免為假執行。
    事實及理由
一、原告主張：坐落屏東縣車城鄉○○○段298 、299 地號土地
    為伊所有，詎被告未經伊之同意，亦無其他正當權源，竟占
    用其中如附圖所示編號A 、B 、C 、D 、E 、F 、G 及I 部
    分面積共585.1 平方公尺，在其地上搭建房舍居住使用，且
    經伊催討，仍藉詞推拖拒不返還。系爭298 、299 地號土地
    ，乃兩造之母林玉於民國71年9 月15日死亡後，經兩造之父
    廖清田召集兩造及其他繼承人己○○、丙○○（從母姓）、
    戊○○○、王廖芳蕉、李廖芳鑾，就林玉所遺不動產及廖清
    田生前所有土地協議分配，並以抽籤決定，而分配於伊，迨
    廖清田於89年3 月31日死亡後，復經伊及己○○訴請被告、
    丙○○、戊○○○、王廖芳蕉、李廖芳鑾協同辦理繼承登記
    及所有權移轉登記，由本院93年度家訴字第11號及臺灣高等
    法院高雄分院94年度家上字第25號判決伊與己○○勝訴確定
    ，而由伊單獨取得所有權。被告雖在廖清田生前三番兩次請
    求允許其在系爭298 、299 地號土地搭建房屋，惟均為廖清
    田以系爭298 、299 地號土地已分配於伊為由，加以拒絕，
    且系爭298 、299 地號土地原出租於訴外人乙○○，直至89
    年4 、5 月間始終止租賃關係，伊與廖清田、己○○於88年
    清明節前往該處，由乙○○致贈洋蔥4 袋時，亦未見有任何
    填土或搭建房屋之跡象，依林務局農林航空測量所提供之航
    照圖，於90年10月5 日時，復尚無填土或搭建房屋之跡象，
    被告辯稱系爭298 、299 地號土地上之房屋係廖清田所建，
    或廖清田貸與土地供其填土搭建云云，顯與事實不符。被告
    既無正當權源，而占有系爭298 、299 地號土地如附圖所示
    編號A 、B 、C 、D 、E 、F 、G 及I 部分面積共585.1 平
    方公尺，搭建房舍居住使用，則伊自得本於所有權之作用，
    請求被告除去其地上物，將土地返還於伊等情，並聲明：(一)
    如主文第1 項所示。(二)訴訟費用由被告負擔。
二、被告則以：系爭298 、299 地號土地原為廖清田所有，廖清
    田於89年3 月31日死亡後，由兩造及己○○、丙○○、戊○○○、王廖芳蕉、李廖芳鑾因繼承而公同共有，原告嗣後雖
    訴請協同辦理繼承登記及為所有權移轉登記勝訴確定，而取
    得其所有權，惟其單獨提起本件訴訟，未併列其他繼承人為
    原告，應屬原告當事人不適格。又系爭298 、299 地號土地
    上之房屋係廖清田出資興建，由兩造及己○○、丙○○、戊○○○、王廖芳蕉、李廖芳鑾因繼承而公同共有，且嗣後由
    原告受讓其基地即系爭298 、299 地號土地，以致於土地及
    其地上之房屋異其所有人，依民法第425 條之1 第1 項規定
    ，應推定有租賃關係存在。原告訴請除去其地上物並返還土
    地，難謂有理由，且其未併列其他廖清田之繼承人為被告，
    被告當事人適格亦有欠缺。退而言之，縱認系爭298 、299
    地號土地上之房屋係伊搭建，而為伊所有，亦係廖清田生前
    同意伊搭建，而有使用借貸關係存在，且此一使用借貸關係
    ，因原告繼承廖清田財產上之一切權利義務，繼續存在於兩
    造之間，則原告在使用借貸關係存續期間，訴請伊除去系爭
    298 、299 地號土地如附圖所示編號A 、B 、C 、D 、E 、
    F 、G 及I 部分面積共585.1 平方公上之地上物，將土地返
    還原告，亦難謂有理由等語，資為抗辯，並聲明：(一)原告之
    訴駁回。(二)訴訟費用由原告負擔。(三)如受不利之判決，被告
    願供擔保請准宣告免為假執行。
三、兩造與訴外人己○○、丙○○（從母姓）、戊○○○、王廖
    芳蕉、李廖芳鑾為兄弟姐妹關係，其等之母林玉於71年9 月
    15日死亡，辦畢喪事當日，經其等之父廖清田召集，就林玉
    所遺不動產及廖清田生前所有土地協議分配，將林玉所遺不
    動產分配於丙○○，並以抽籤之方式決定，將系爭298 、29
    9 地號土地分配於原告，將同段296 、304 、305 地號土地
    分配於己○○，將其餘廖清田之土地分配於被告，嗣後廖清
    田於89年3 月31日死亡，原告及己○○訴請被告丙○○、戊○○○、王廖芳蕉、李廖芳鑾協同辦理繼承登記及所有權移
    轉登記，由本院以93年度家訴字第11號及臺灣高等法院高雄
    分院以94年度家上字第25號判決原告與己○○勝訴確定，原
    告於96年5 月30日辦畢登記，取得系爭298 、299 地號土地
    之所有權。又系爭298 、299 地號土地如附圖所示編號A 、
    B 、C 、D 、E 、F 、G 及I 部分面積共585.1 平方公尺，
    業經填土墊高，現為被告所使用，其中A 部分設有鐵架黑網
    圍籬，並種有樹木，B 部分舖設有水泥地面，亦種有樹木，
    C 、D 、E 部分有鐵皮屋（門牌號碼屏東縣車城鄉○○村○○路42之100 號），E 部分有蓋黑網之鐵架1 座，G 部分為
    菜園，搭設有棚架，I 部分則有水井及堆放之雜物各事實，
    為兩造所不爭執，並有本院93年度家訴字第11號民事判決、
    臺灣高等法院高雄分院94年度家上字第25號民事判決、判決
    確定證明書、土地登記謄本、地籍圖謄本及照片附卷可稽，
    復經本院會同屏東縣恆春地政事務所測量員到場勘測明確，
    製有勘驗筆錄及土地複丈成果圖在卷可憑，另經本院調閱上
    開家事事件第一、二審卷宗查明屬實。
四、本件兩造之爭點為：(一)原告單獨訴請被告一人除去系爭298
    、299 地號土地之地上物並返還土地，其當事人是否不適格
    ？(二)原告是否因繼承而與被告就系爭298 、299 地號土地有
    使用借貸關係存在？茲分別論述如下：
(一)、按98年7 月23日修正施行前，民法第828 條第2 項固規定：
    「除前項之法律或契約另有規定外，公同共有物之處分，及
    其他之權利行使，應得公同共有人全體之同意。」且修正後
    同條第2 項、第3 項亦規定：「第八百二十條、第八百二十
    一條及第八百二十六條之一規定，於公同共有準用之。」「
    公同共有物之處分及其他之權利行使，除法律另有規定外，
    應得公同共有人全體之同意。」惟查：原告乃於97年11月19
    日聲請調，嗣因調解不成立，依其聲請進行訴訟程序，視為
    自聲請時已經起訴（民事訴訟法第419 條第1 項、第2 項參
    照），斯時系爭298 、299 地號土地早已為原告單獨所有，
    而非其與他人公同共有，有土地登記謄本之記載足稽，則原
    告單獨提起本件訴訟，其當事人之適格自無欠缺。否則，豈
    非凡一度曾為公同共有之物，嗣後單獨取得其所有權之人欲
    為處分或行使其他權利，均須回頭徵得原公同共有人之同意
    ？被告徒以系爭298 、299 地號土地在移轉登記為原告所有
    之前，曾由兩造及己○○、丙○○、戊○○○、王廖芳蕉、
    李廖芳鑾因繼承而公同共有，即謂原告提起本件訴訟未併列
    其他繼承人為原告，其當事人為不適格云云，顯無可採。
(二)、原告最初雖陳稱：「系爭土地原為家父所有，家父於生前即
    民國87年時搭建系爭房舍供答辯人堆放農作物」（見本院卷
    第12頁），惟嗣後改稱：「填土是否在被告父親過世之後再
    另外查報，蓋房子部分（在89年4 、5 月間乙○○終止租賃
    之後）不爭執」（見本院卷第111 頁反面），並陳報：「經
    被告回憶，系爭土地進行填土當時，訴外人乙○○業已退租
    返還土地」（見本院第135 頁），已自認系爭298 、299 地
    號土地上之房屋並非廖清田生前所建，且依林務局農林航空
    測量所89年4 月17日及90年10月5 日拍攝之航照圖，當時系
    爭298 、299 地號土地既無房屋之存在，亦無填土之跡象，
    可見其地上房屋確非廖清田生前所建，毫無疑問。被告另謂
    ：「廖清田又陸續交付資金予被告，供購買建築材料。誰知
    其竟於89.3.31 因腦中風而死亡。被告嗣後才以所購材料及
    所留部份資金，逐步建造系爭房屋」（見本院卷第107 頁）
    ，惟亦陳稱：「我自己買材料蓋的，沒有僱用工人，只有花
    費材料錢。‧‧‧‧我父親一開始先給付2 萬元填土的定金
    給填土的人，另外他還有買了鐵皮給我使用。（除了鐵皮之
    外其他材料都是你自己出錢購買的？）是的」（見本院卷第
    145 頁），前後互相矛盾，被告復不能舉證證明系爭298 、
    299 地號土地上之房屋確係以廖清田生前之出資所興建，其
    所稱以廖清田之出資興建一節，亦難採信。是系爭298 、29
    9 地號土地上之房屋，既非以廖清田之出資興建，更非廖清
    田生前所興建，廖清田不可能為該房屋之所有人，其繼承人
    即無因繼承而公同共有該房屋可言，且亦無因此在原告取得
    系爭298 、299 地號土地之所有權後，發生房地異其所有人
    ，而推定有租賃關係存在之餘地。被告辯稱系爭298 、299
    地號土地上之房屋，乃廖清田之繼承人因繼承而公同共有，
    原告僅對被告一人起訴，未併列其他廖繼承人為被告，為當
    事人不適格云云，亦無可採。
(三)、被告抗辯廖清田生前曾同意其在系爭298 、299 地號土地如
    附圖所示編號A 、B 、C 、D 、E 、F 、G 及I 部分面積共
    585.1 平方公尺上搭建房屋居住使用，其彼此之間有使用借
    貸關係存在云云，為原告所否認。經查：系爭298 、299 地
    號土地係在89年4 、5 月間乙○○終止租賃關係後，始填土
    及搭建房屋，為被告所自認，已據前述，證人甲○○證稱：
    「填土的時候我知道，何時開始蓋那棟房屋我不知道。‧‧
    ‧‧廖清田過世後我去參加告別式當天我才知道房屋已經蓋
    好。‧‧‧‧當天也把廖清田的神主牌搬進去。‧‧‧‧87
    年清明節的的時候邀請被告及廖清田到我家‧‧‧‧被告很
    愛面子，當時一個人住在海邊防風林的小木屋，我向廖清田
    提及這件事情，廖清田就表示說要蓋一棟房子給被告住。‧
    ‧‧‧要蓋在他自己的土地上，‧‧‧‧他當場就拿2 萬元
    定金給填土的人。」證人丁○○證稱：「87年吃春捲當天中
    午，甲○○請我去他家，對我說廖清田要僱用我填土，廖清
    田當場給付我定金2 萬元，吃完飯之後我們一起到現場丈量
    ，丈量之後過了2 個多月才開始填土。‧‧‧‧當時是要填
    級配，因為來源取的（得）不易，所以時間拖的（得）比較
    久，過了1 、2 年才填好。（填土的費用）總共24萬元，包
    括整平。（其他22萬元）是被告給我的，原來填土完畢後，
    我拿帳單要去跟廖清田收錢，聽說他生病到高雄長庚住院，
    ‧‧‧‧結果過沒多久就聽說廖清田已經死亡，所以我就改
    向被告收錢。（你填土完畢時間，距廖清田死亡大約多久？
    ）大約1 個多月。‧‧‧‧我填土完畢後被告就開始動手蓋
    房子」各云云（見本院98年8 月28日言詞辯論筆錄），對系
    爭298 、299 地號土地填土及搭建房屋之時間，所述與事實
    明顯有異，不堪置信，則自難依據其等之證詞認定廖清田生
    前果有同意被告在系爭298 、299 地號土地上搭建房屋居住
    使用。又證人即原告之妻董鳳蘭證稱：「我公公在世的時候
    ，他（指被告）就一直跟我公公說要在該兩筆土地上蓋房子
    ，我公公都沒有同意，說那是兩造兄弟分配好的土地，被告
    要蓋房子的話要自己去買土地。」證人即兩造之兄己○○證
    稱：「（乙○○承租上開兩筆土地，是否租到你父親往生才
    沒有繼續承租？）是的。‧‧‧‧90年我父親去世一週年我
    們要去掃墓的時候，被告還住在車城國小旁邊，‧‧‧‧我
    聽我父親講過，被告要求我父親把土地給他蓋房子，我父親
    表示土地已經分配給原告，所以沒有同意。‧‧‧‧我確定
    當時（指88年清明節）還沒有填土。」證人即兩造之大姐戊○○○亦證稱：「（你父親生前有無同意被告在該土地上建
    造房屋？）我沒聽說。‧‧‧‧我有聽我父親講過（被告要
    求在系爭土地上蓋房子），但是父親是答應或拒絕我不知道
    。」（見本院98年10月13日及98年11月20日言詞辯論筆錄）
    益見廖清田生前並未同意被告在系爭298 、299 地號土地上
    填土搭建房屋居住使用，否則被告豈有拖延至90年廖清田死
    亡1 週年後，即被告所稱廖清田同意後將近3 年，仍在他處
    租屋居住之理？此外，被告復未能舉證證明廖清田生前確曾
    同意其使用系爭298 、299 地號土地搭建房屋，以致彼此間
    有使用借貸關係存在，則其抗辯原告因繼承關係，與其就系
    爭298 、299 地號土地如附圖所示編號A 、B 、C 、D 、E
    、F 、G 及I 部分面積共585.1 平方公尺，有租賃關係存在
    云云，即無可採。
五、按所有人對於無權占有或侵奪其所有物者，得請求返還之；
    對於有妨害其所有權者，得請求除去之，民法第767 條第1
    項定有明文。原告為系爭298 、299 地號土地之所有人，被
    告無合法權源，占用其中如附圖所示編號A 、B 、C 、D 、
    E 、F 、G 及I 部分面積共585.1 平方公尺，並搭建房屋及
    設置其他地上物，則原告本於前揭所有權之作用，請求被告
    將系爭298 、299 地號土地如附圖所示編號A 、B 、C 、D
    、E 、F 、G 及I 部分面積共585.1 平方公尺上之地上物除
    去，並將土地返還原告，即為有理由，應予准許。本件所命
    被告給付之價額未逾新台幣50萬元，依民事訴訟法第389 條
    第1 項第5 款規定，應依職權宣告假執行。又被告陳明願供
    擔保，請准宣告免為假執行，經核亦無不合，爰酌定相當之
    擔保金額，併准許之。
六、據上論結，原告之訴為有理由，依民事訴訟法第78條、第38
    9 條第1 項第5 款、392 條第2 項、第3 項，判決如主文。
中    華    民    國    99    年    1     月    19    日
                    民事第一庭    法  官  春生
正本係照原本作成。
如不服本判決，應於收受送達後20日內向本院提出上訴書狀，其
未表明上訴理由者，應於提出上訴後20日內向本院補提理由書狀
（均須按他造當事人之人數附繕本）。
中    華    民    國    99    年    1     月    19    日
                                  書記官  蘇雅慧

司法院資訊處製作；財團法人民間司法改革基金會備份。
